【裁判字號】    94,訴,756
【裁判日期】    971230
【裁判案由】    損害賠償
【裁判全文】
臺灣高雄地方法院民事判決               94年度訴字第756號
原      告  丙○○
訴訟代理人  甲○○
被      告  丁○○
被      告  乙○○
訴訟代理人  戊○○
當事人間請求損害賠償事件，本院民國97年12月10日言詞辯論終
結，判決如下：
    主  文
被告應連帶給付原告新台幣壹拾伍萬玖仟柒佰柒拾伍元，及自民
國九十四年四月七日起至清償日止，按年息百分之五計算之利息
。
訴訟費用由被告連帶負擔五分之一，餘由原告負擔。
本判決第一項得假執行。但被告如以新台幣壹拾伍萬玖仟柒佰柒
拾伍元為原告預供擔保後，得免為假執行。
原告其餘假執行之聲請駁回。
    事實及理由
一、原告主張：被告丁○○於民國93年09月10日23時35分許，駕
    駛車號YC-2923 號自小客車，沿國道3 號高速公路，由北往
    南行駛，於行經南下364.7 公里處時，於當時天侯係下大雨
    、視線很差、路面濕滑之路況下仍以時速約100 公里之速度
    行駛，致自行打滑失控撞擊外側護欄肇事後，橫停於中間車
    道，且於肇事後，尚未放置好警示標誌前，適在其後行駛之
    共同被告乙○○駕駛車號5792-FT 號自小客車，未與前車保
    持安全距離，見狀因恐無法即時煞車即逕由中間車道變換至
    內側車道行駛，而於變換車道時竟疏未讓直行之原告所有車
    號UG-6622 號自小客車先行（當時是由向原告借用該部自小
    客車之訴外人黃文田駕駛；下稱系爭車輛），致黃文田閃避
    不及而自後撞擊被告乙○○駕駛之上開自小客車後，系爭車
    輛之車頭等部位嚴重受損。經原告將系爭車輛送修後，共支
    出工資費用新台幣（下同）111,900 元、零件費用698,100
    元（依估價單所載之零件費用金額為699,200 元，原告只請
    求以698,100 元計算），合計共810,000 元，爰依共同侵權
    行為之法律關係提起本訴。並聲明：被告應連帶給付原告81
    0,000 元，及自被告二人於94年04月06日之調解期日受催告
    後之翌日即94年04月07日起至清償日止，按年利率百分之5
    計算之利息；並願供擔保，請求宣告假執行。
二、被告丁○○對其確有原告主張之上開駕駛車輛疏失，致自行
    打滑失控撞擊外側護欄肇事後，橫停於中間車道，且於肇事
    後，尚未放置好警示標誌前，即發生本件車禍之過失並不爭
    執。惟以：本件經送財團法人成大研究發展基金會鑑定後，
    認為本件車禍係因被告乙○○駕駛車輛變換車道不當所造成
    ，因此原告之損害應與其無因果關係，其不必負損害賠償責
    任，原告之損害應由被告乙○○單獨負責；另系爭車輛是82
    年間出廠，原告所支出之零件費用部份，應扣除折舊金額；
    又向原告借用系爭小客車之黃文田，於上開狀況不佳之天侯
    及路況之情形下，仍以時速約100 公里之速度行駛於內側車
    道，而未減速及變換車道至中間或外側車道行駛，亦有過失
    ，原告應承受黃文田此部份之與有過失等語置辯。並聲明：
    駁回原告之訴；如受不利之判決，願供擔保免為假執行。
三、被告乙○○則以：本件車禍事故係因被告丁○○肇事後未放
    置警示標誌，其為閃避丁○○停於中間車道之自小客車，始
    由中間車道變換至內側車道行駛，致遭原告所有之系爭車輛
    撞擊所造成，其並無過失，且本件經台灣省車輛行車事故覆
    議鑑定委員會鑑定後，亦認其並無過失；另系爭車輛是82年
    間出廠，原告所支出之零件費用部份，應扣除折舊金額；又
    向原告借用系爭小客車之黃文田，於上開狀況不佳之天侯及
    路況之情形下，仍以時速約100 公里之速度行駛於內側車道
    ，而未減速及變換車道至中間或外側車道行駛，亦有過失，
    原告應承受黃文田此部份之與有過失等語置辯。並聲明：駁
    回原告之訴；如受不利之判決，願供擔保免為假執行。
四、兩造爭執及不爭執事項：
I、兩造不爭執事項：
（一）兩造確有發生如原告起訴狀所載之車禍事故，並造成原告
      系爭車輛之上開損害。有本院調取之內政部警政署國道公
      路警察局第8 警察隊道路交通事故現場圖、調查報告表、
      談話紀錄表、現場照片等在卷可佐（見卷一第23頁以下）
      。
（二）系爭車輛經原告送修後，共支出工資費用共111, 900元、
      零件費用共698,100 元（依估價單所載之零件費用金額為
      69 9,200元，原告只請求以698,100 元計算），合計共
      810,000 元。有原告提出之詮富汽車股份有限公司估價單
      在卷可稽（見卷二第7 頁以下）。
（三）系爭車輛是1993年（民國82年）05月出廠，有本院調取之
      車籍資料在卷可稽（見卷二第6頁以下）。
（四）93年09月10日23時35分許，本件事故發生時，國道3 號高
      速公路南下364.7 公里處，當時之天侯係下大雨、視線很
      差、路面濕滑。有本院調取之內政部警政署國道公路警察
      局第8 警察隊道路交通事故現場圖、調查報告表、談話紀
      錄表、現場照片等在卷可稽（見卷一第23頁以下）。
（五）被告丁○○確有原告主張之上開過失；即其確有於93年09
      月10日23時35分許之深夜，在上開天侯、路況不佳之路段
      ，仍以時速約為100 公里之速度行駛，因未操控好其所駕
      駛之YC-2 923號自小客車，致自行打滑失控撞擊外側護欄
      肇事後彈回橫停於中間車道，且於肇事後確實尚未放置好
      警示標誌前即發生本件車禍之過失。
（六）依被告乙○○於國道公路警察局之道路交通事故談話紀錄
      表之筆錄所載（見卷一第23頁以下），被告乙○○當時係
      由關廟服務區駛出，並已由外側車道變換車道至中間車道
      以時速約80公里之速度行駛於中間車道，於發現前方約80
      公尺之被告丁○○車輛行車不穩定（好像失控），即採取
      迴避動作而變換車道至內側車道（而未變換車道回其原所
      行駛之外側車道），並減速至只有時速約20公里。
（七）依當時向原告借用系爭車輛之訴外人黃文田於國道公路警
      察局之道路交通事故談話紀錄表之筆錄所載（見卷一第23
      頁以下），黃文田當時係以時速約100 公里之速度行駛於
      內側車道，並於距離約60公尺前發現前方之被告丁○○狀
      況及乙○○變換車道時，已煞車不及致撞擊乙○○所駕駛
      之自小客車。
II、兩造爭執事項：
（一）被告丁○○部分：被告丁○○是否應負上開共同侵權行為
      賠償責任（即其是否應就訴外人黃文田追撞乙○○自小客
      車，所造成之原告車損，負共同侵權行為人之賠償責任）
      ？
（二）被告乙○○部分：被告乙○○是否亦有過失，而應與被告
      丁○○負共同侵權行為人賠償責任？
（三）向原告借用系爭小客車之黃文田，於上開狀況不佳之天侯
      及路況之情形下，仍以時速約100 公里之速度行駛於內側
      車道，而未減速及變換車道至中間或外側車道行駛，是否
      亦有過失，致原告應承受黃文田此部份之與有過失？
（四）被告二人如應負上開共同侵權行為賠償責任時，原告得請
      求之賠償金額應以多少為合理（應扣除折舊金額）？
五、得心證之理由：
    按，「因故意或過失，不法侵害他人之權利者，負損害賠償
    責任。故意以背於善良風俗之方法，加損害於他人者亦同。
    」；「汽車、機車或其他非依軌道行駛之動力車輛，在使用
    中加損害於他人者，駕駛人應賠償因此所生之損害。但於防
    止損害之發生，已盡相當之注意者，不在此限。」；「數人
    共同不法侵害他人之權利者，連帶負損害賠償責任﹔不能知
    其中孰為加害人者，亦同。」，民法第184 條第1 項、第19
    1 條之2 、第18 5條第1 項定有明文。
（一）被告丁○○是否應負共同侵權行為人之賠償責任？
      就此爭點，被告丁○○雖以本件經送財團法人成大研究發
      展基金會鑑定後，認為本件車禍係因被告乙○○駕駛車輛
      變換車道不當所造成，因此原告之損害應與其無因果關係
      ，其不必負損害賠償責任等語置辯。惟查：
  １、被告確有原告所主張之：於93年09月10日23時35分許之深
      夜，在上開下大雨、視線很差、路面濕滑之路況不佳之路
      段，仍以時速約為100 公里之速度行駛，因未操控好其所
      駕駛之YC-2 923號自小客車，致自行打滑失控撞擊外側護
      欄肇事後彈回橫停於中間車道，且於肇事後確實尚未放置
      好警示標誌前即發生本件車禍之過失，為被告所不爭執之
      事實。
  ２、而侵權行為之所謂因果關係，我國之實務及通說均係採「
      相當因果關係說」，即「依經驗法則，綜合行為當時所存
      在之一切事實，為客觀之事後審查，在一般情形上，有此
      環境、有此行為之同一條件，足以發生同一之結果者，該
      條件即為發生結果之相當條件，其行為與結果為有相當之
      因果關係。」、「所謂相當因果關係，係指無此事實，雖
      不必生此結果，但有此事實，按諸一般情形，通常均可能
      發生此結果者而言。又所謂能預見，係指依客觀情形有可
      能預見，並非指行為人主觀上確有預見。」之謂，有最高
      法院96年度台上字第2032號及95年度台上字第1959號判決
      之意旨可參。查：(1)本件被告駕駛之車輛係於23時35分許
      之深夜時間，在上開下大雨、視線很差、路面濕滑之路況
      不佳之路段，因駕駛不當，打滑失控撞擊外側護欄肇事後
      彈回橫停於國道二號高速公路之中間車道，且於肇事後未
      放置好警示標誌。依此情狀，按諸一般人駕車之經驗法則
      ，在此深夜、下大雨、視線很差、路面濕滑之惡劣路況下
      ，嗣後駕車行經此路段之人，必定係於近距離始能發現被
      告之車輛，此時駕駛人之反應，如非緊急煞車並向左右二
      側之車道閃避，即是反應不及而撞上被告之車輛；而於緊
      急煞車並向左右二側之車道閃避時，如左右二側之車道尚
      有其他車輛行駛，因事出突然，其他駕駛人如未事先注意
      減速防備，通常將無法反應而會另外發生車禍。(2)此由嗣
      後駕車行經此路段之訴外人陳志豪、陳占源，雖已減速行
      駛，均仍無法反應而自後追撞被告之車輛（見卷一第31頁
      以下），即可佐證。(3)故本件綜合被告所造成之上開道路
      惡劣狀況，應足以認定在一般情形上，均足以發生被告乙
      ○○緊急煞車並向左側之內車道閃避，而與原告之系爭車
      輛發生車禍之情況，而足以認定二者間具有相當之因果關
      係。
  ３、又本件經送台灣省台南區車輛行車事故鑑定委員會與台灣
      省車輛行車事故覆議鑑定委員會的鑑定之結果，亦認「丁
      ○○駕駛小客車，雨天未減速慢行，操作不慎失控偏離車
      道，夜間事故後警示標誌欠完善，為肇事原因。」、「丁
      ○○於雨夜駛自小客車，自行失控後停於車道上，未擺設
      警示標誌影響夜間行車安全，為肇事原因」（見調解卷第
      3-5 頁）等語，亦足為佐證。
  ４、故被告上開所辯及財團法人成大研究發展基金會之此部份
      鑑定意見（見卷二第36頁以下），即不足採。被告應就本
      件車禍與被告乙○○，就原告之系爭車損，負共同侵權行
      為人之賠償責任。
（二）被告乙○○是否亦有過失，而應與被告丁○○負共同侵權
      行為人責任？
  １、按，「汽車自交流道、服務區或休息站進入主線車道時，
      應遵守交通標誌、標線、號誌指示行駛，並先利用右側加
      速車道逐漸增加車速，判明交通情況確達安全距離，方得
      駛入主線車道。」、「汽車在行駛途中，不得驟然或任意
      變換車道，如欲超越前車或變換車道時，應先顯示方向燈
      告知前後車輛，並保持安全距離及間隔，方得超越或變換
      車道。」，高速公路及快速公路交通管制規則第7 條、第
      11條定有明文。查，自關廟服務區○○○○道加速車道之
      前端至肇事事故現場之距離只有463 公尺，有內政部警政
      署國道公路警察局第8 警察隊97年10月16日函及檢附之現
      場照片、附圖等在卷可稽（見卷二第110 頁以下）。而被
      告乙○○當時係由關廟服務區駛出，且於駛出後即快速由
      外側車道變換車道至中間車道，並以時速約80公里之速度
      行駛於中間車道，業見前述。其未依上開規定，先利用右
      側加速車道逐漸增加車速，判明交通情況確達安全距離之
      情況，即逕行駛入主線道，且於駛入主線道後未先行駛於
      外側車道，待判明安全後再變換至中間車道，而是立即逕
      行切換至中間車道，以致於在切入中間車道後遭遇被告丁
      ○○之上開狀況時，來不及做出正確反應，自有過失。
  ２、次按，「汽車行駛高速公路及快速公路，前後兩車間之行
      車安全距離，在正常天候狀況下，依下列規定：一、小型
      車：車輛速率之每小時公里數值除以二，單位為公尺。二
      、大型車：車輛速率之每小時公里數值減二十，單位為公
      尺。...」、「第一項規定如遇濃霧、濃煙、強風、大雨
      、夜間行車或其他特殊狀況時，其安全距離應酌量增加，
      並保持隨時可以煞停之距離。」，高速公路及快速公路交
      通管制規則第6 條第1 、2 項亦有明文。查，被告乙○○
      於當時之惡劣路況，未注意前方路況，且未依上開規定，
      注意是否有前車，而與前車保持安全距離，由關廟服務區
      駛出後，即快速由外側車道變換車道至中間車道，且於在
      切入中間車道後遭遇被告丁○○之上開狀況時，未做出正
      確反應，不但未向外側無其他來車之車道閃避，反而變換
      至只能做超車道用之內側車道，並減速至時速只有約20公
      里，致與原告之系爭車輛肇事，其此部份自亦有過失。
  ３、又本件經送財團法人成大研究發展基金會鑑定之結果，亦
      認被告有上開2 部份之過失，亦足為佐證。
  ４、故被告上開所辯及台灣省台南區車輛行車事故鑑定委員會
      與台灣省車輛行車事故覆議鑑定委員會之鑑定意見，認被
      告無肇事因素，即不足採。被告應就本件車禍與被告丁○
      ○，就原告之系爭車損，負共同侵權行為人之賠償責任。
（三）向原告借用系爭小客車之黃文田，是否亦有過失，致原告
      應承受黃文田此部份之與有過失？
  １、按，「汽車行駛高速公路及快速公路，前後兩車間之行車
      安全距離，在正常天候狀況下，依下列規定：一、小型車
      ：車輛速率之每小時公里數值除以二，單位為公尺。二、
      大型車：車輛速率之每小時公里數值減二十，單位為公尺
      。... 」、「第一項規定如遇濃霧、濃煙、強風、大雨、
      夜間行車或其他特殊狀況時，其安全距離應酌量增加，並
      保持隨時可以煞停之距離。」，高速公路及快速公路交通
      管制規則第6 條第1 、2 項定有明文，業見前述。
  ２、經查，黃文田於當時之上開惡劣路況下，仍以時速約100
      公里之速度高速行駛，且係行駛於最內側之超車道，自有
      過失。另當時乘坐在駕駛座右側座位之原告訴訟代理人甲
      ○○於本院準備程序中陳稱：其等當時有聽廣播，有聽到
      前方有事故發生，所以才會把車子開到最內側車道等語。
      黃文田即已明知前方有事故發生，竟仍以時速約100 公里
      之速度高速行駛，且係行駛於最內側之超車道，而未減速
      慢行，並行駛至外側車道，以避免發生危險，以致於發現
      前方之被告丁○○狀況及乙○○變換車道時，已煞車不及
      致撞擊乙○○所駕駛之自小客車，其過失程度自較重。而
      以黃文田與被告二人之上開過失程度以觀，本院認黃文田
      就本件車禍應負百分之30之過失責任，被告二人就本件車
      禍應負百分之70之過失責任，始為公平合理。又原告既將
      系爭車輛借予黃文田使用，黃文田應認為係原告之使用人
      ，原告自應承受黃文田此部份之與有過失。
（四）被告二人如應負上開共同侵權行為賠償責任，原告得請求
      之金額應以多少為合理（應扣除折舊金額）？
  １、按，「不法毀損他人之物者，被害人得請求賠償其物因毀
      損所減少之價額。」；「負損害賠償責任，除法律另有規
      定或契約另有訂定外，應回復他方損害發生前之原狀。」
      、「前項情形，債權人得請求支付回復原狀所必要之費用
      ，以代回復原狀。」，民法第196 條、第213 條第1 、3
      項定有明定。又請求賠償毀損所減少之價額，得以修復費
      用為估定標準，但以必要者為限，例如修理材料以新品換
      舊品，應予折舊（最高法院77年5 月17日第9 次民庭會議
      決議參照）。查本件原告將系爭車輛送修後，共支出工資
      費用111,900 元、零件費用698,100 元，合計共810,000
      元。而系爭車輛係82年05月出廠，業見前述，於本件車禍
      事故發生之93年09月10日當時，已使用11年又4 個月。故
      就原告所支出之零件費用698,100 元部份，依上開說明，
      既係以新品換舊品，自應予以折舊。依行政院所頒固定資
      產耐用年數表及固定資產折舊率之規定，自用小客車之耐
      用年數為5 年，依平均法每年折舊千分之200 ，並參酌營
      利事業所得稅查核準則第95條第6 項規定「固定資產提列
      折舊採用平均法或定率遞減法者，以1 年為計算單位，其
      使用未滿1 年者，按實際使用之月數相當於全年之比例計
      算之，不滿1 月者，以1 月計」之規定。系爭車輛於本件
      車禍事故發生時，出廠已11年又4 個月，已逾5 年耐用年
      限，依上開說明，其修理時更換零件之部分，即僅得請求
      殘價116,350 元【其計算方式為：殘價＝取得成本÷（耐
      用年數＋1） ，即698,100 ÷（5 ＋1） ＝116,350 元（
      小數點以下四捨五入）】。故原告所得請求賠償之車輛修
      理費用金額，應為工資111,900 元，加計上開殘價116,35
      0 元，合計共為228,250 元（111,900 ＋116,350 ＝228,
      250）。
  ２、又原告應承受黃文田之百分之30之與有過失，業見前述。
      依民法第217 條過失相抵之規定，應減輕被告賠償金額之
      百分之30，故原告僅能向被告請求連帶賠償百分之70之損
      害金額。依此計算，原告所得請求被告連帶賠償之損害金
      額應為159,775 元（228,250 ×70％＝159,775 ，元以下
      四捨五入）。
六、綜上所述，原告依侵權行為之法律關係請求被告給付之上開
    金額及利息，於請求被告連帶給付159,775 元，及自被告二
    人於94年04月06日之調解期日受催告後之翌日即94年04月07
    日起至清償日止，按年利率百分之5計 算之利息部份，為有
    理由，應予准許；至於原告逾此部分之請求，為無理由，應
    予駁回。
七、本判決主文第1 項就原告勝訴部份所命被告給付之金額未逾
    500,000 元，應依民事訴訟法第389 條第1 項第5 款之規定
    ，依職權宣告假執行。又就原告勝訴部份，被告陳明願供擔
    保，請求免為假執行，經核並無不合，爰酌定相當之擔保金
    額准許之。至原告其餘假執行之聲請，因訴之駁回而失所依
    附，不應准許，應予駁回。
八、訴訟費用負擔之依據：民事訴訟法第79條、第85條第2 項。
中    華    民    國    97    年    12    月    30    日
                  民事第四庭  審判長法  官  林玉心
                                    法  官  王奕勛
                                    法  官  郭文通
正本係照原本作成。
如對本判決上訴，須於判決送達後20日內向本院提出上訴狀。
中    華    民    國    97    年    12    月    30    日
                                    書記官  卓榮杰


司法院資訊處製作；財團法人民間司法改革基金會備份。
